【裁判字號】    90,易,52
【裁判日期】    900326
【裁判案由】    侵占
【裁判全文】
臺灣板橋地方法院刑事判決                            九十年度易字第五二號
    公  訴  人  臺灣板橋地方法院檢察署檢察官
    被      告  乙○○
                甲○○
右列被告因侵占案件，經檢察官提起公訴（八十九年度偵字第一九七○三號），本院
判決如左：
    主      文
乙○○意圖為自己不法之所有，而侵占自己持有他人之物，處有期徒刑伍月，如易科
罰金以參佰元折算壹日。
甲○○無罪。
    事      實
一、乙○○前自民國八十五年一月十一日起至八十八年八月十三日止，任職位於臺北
    縣三重市○○路○段三○六號「丙○○○股份有限公司」（下稱「建富公司」）
    ，擔任業務員之工作，於離職後，依序各於八十八年十月間（起訴書誤載為九月
    ）、八十九年一月間，分別以新台幣六十四萬九千元、四十七萬六千元之價格，
    代建富公司銷售ＤＳ－八四六一號牌之自用小客車與ＤＷ－五四三八號牌之箱型
    車予客戶鄭吉原及今豐工業有限公司（下稱今豐公司），詎乙○○竟意圖為自己
    不法之所有，自八十八年十月間某日起至八十九年一月間某日止，在不詳處所，
    接續將上開客戶所繳交其代轉於建富公司之車款共計二十三萬六千元（起訴書誤
    載為二十五萬元，應予更正），予以侵占入己，迨建富公司察覺有異，乃向乙○○催討欠繳回之車款，乙○○則簽發如附表所示面額共計二十三萬六千元之本票
    三紙，以清償該筆款項，惟該三紙本票屆期均不獲兌現。
二、案經建富公司訴請臺灣臺北地方法院檢察署函請臺灣高等法院檢察署令轉臺灣板
    橋地方法院檢察署檢察官偵查起訴。
    理      由
甲、有罪部分（被告乙○○部分）：
一、訊之被告乙○○固對其於前開時地代告訴人建富公司出售車輛予客戶鄭吉原及今
    豐公司，並收取車款之事實供承不諱，惟矢口否認有何侵占之犯行，辯稱：其有
    將收取之現金車款繳交建富公司之副理庚○○，而其簽發上述三紙本票係其前任
    職於告訴人公司期間，因自行減價出售車輛予客戶以獲取業績，而需自行填補差
    額，累積至該時之款項適為二十三萬六千元，乃簽發本票以資償還，其並未侵占
    本件車款云云。經查，右揭事實，業據告訴人公司代理人林振煌律師於偵審中均
    指訴甚詳，並經證人鄭吉原及今豐公司代表人戊○○分別於偵查中或本院調查時
    均到庭證稱彼等係將車款繳交被告乙○○等語明確，而證人即告訴人公司之副理
    庚○○於本院審理時則到庭證述依告訴人公司一般之程序，如業務員將向客戶所
    收取之車款繳交公司時，公司會在繳款紀錄上註記，本件即因未有繳款紀錄，故
    原本通知名義上之經手人即仍在告訴人公司任職之被告甲○○出面處理，因甲○○表示本件業務實係由被告乙○○負責，與其無關，伊乃透過客戶找被告乙○○
    出面，乙○○即簽發上開三紙本票以償還車款等情無訛，是參以被告乙○○簽發
    如附表所示之本票三紙共計二十三萬六千元，而該三紙本票之面額適與本件所積
    欠之車款數額相符，應認告訴人公司指訴被告乙○○有侵占前揭款項之情，堪以
    採信。則被告乙○○收取客戶之車款後，未繳回告訴人公司，顯有將持有之物變
    易為所有之意思，其有侵占之意圖及行為至明。此外，復有如附表所示之本票三
    紙及交車程序表、新領牌照登記書各二件附卷可稽，被告乙○○前開所辯，應係
    事後圖卸之詞，尚難採信，本件事證已臻明確，其犯行堪以認定。
二、核被告乙○○所為，係犯刑法第三百三十五條第一項侵占罪。至公訴人認被告乙○○係與被告甲○○基於業務上持有而共同侵占車款，因認被告乙○○係犯同法
    第三百三十六條第二項之業務侵占罪名，但查被告乙○○於侵占款項之時業已離
    職，此有告訴代理人林振煌律師所提被告乙○○之勞工保險卡一件在卷可參，並
    經被告乙○○陳述在卷，而被告甲○○則未涉有業務侵占之犯行（此部分詳後述
    之），則被告乙○○收取車款予以持有，應非屬基於業務上之關係而持有，因之
    其既非屬業務上持有之關係，自不得逕認其所犯為刑法第三百三十六條第二項之
    業務上侵占罪，而應係犯同法第三百三十五條第一項之侵占罪名，然其起訴事實
    同一，起訴法條應予變更；至被告乙○○代告訴人公司出售車輛，倘有違背與告
    訴人公司間之契約約定侵占車款之行為，而另涉背信罪行，然其既已構成較重之
    侵占罪行，自無再就其較輕之背信罪行論處，併此敘明。又被告乙○○係自八十
    八年十月間某日起至八十九年一月間某日止，陸續將前揭共計二十三萬六千元之
    款項全數予以侵占入己，則其所為僅符合一侵占罪之構成要件行為，係屬繼續犯
    之一種，應僅構成一罪，而無連續犯之適用，附此敘明。爰審酌被告乙○○之素
    行，與其犯罪之目的、手段、所侵占之款項數額，暨迄今仍未償還款項及犯後態
    度不佳否認犯行等一切情狀，量處如主文所示之刑，而被告乙○○犯罪後刑法第
    四十一條，已於九十年一月十日公布修正，並於同年月十二日實施，比較新舊法
    之規定，以裁判時之新法較有利於被告，依刑法第二條第一項前段規定，應適用
    裁判時修正後之刑法第四十一條第一項規定，並諭知易科罰金之折算標準，以示
    懲儆。
乙、無罪部分（被告甲○○部分）：
一、公訴意旨另以：被告甲○○係建富公司之業務員，負責銷售汽車及向客戶收取車
    款之工作，其與前亦任建富公司業務員之被告乙○○，依序各於八十八年十月間
    （起訴書誤載為九月）、八十九年一月間，由被告乙○○接受客戶訂單，被告甲○○則負責交付車輛之方式，共同在上址建富公司處，分別以六十四萬九千元、
    四十七萬六千元之價格，代建富公司銷售ＤＳ－八四六一號牌之自用小客車與Ｄ
    Ｗ－五四三八號牌之箱型車予客戶鄭吉原及今豐公司，詎其等竟共同意圖為自己
    不法之所有，由被告乙○○將客戶鄭吉原所繳交之車款二十五萬元，擅自挪用二
    十五萬元侵占入己，被告甲○○為免乙○○挪用款項遭建富公司發覺，乃於八十
    九年一月十一日，利用辦理今豐公司獲准核貸之四十七萬元之款項，指示不知情
    之公司會計將上開核貸款項中之二十五萬元，撥入鄭吉原之應付車款，而共同侵
    占車款二十五萬元，因認被告甲○○涉有刑法第三百三十六條第二項之業務侵占
    罪嫌云云。
二、按犯罪事實應依證據認定之，無證據不得推定其犯罪事實，刑事訴訟法第一百五
    十四條定有明文。再事實之認定，應憑證據，如未能發現相當證據，或證據不足
    以證明，自不能以推測或擬制之方法，以為裁判基礎；又所謂認定犯罪事實之證
    據，係指足以認定被告確有犯罪行為之積極證據而言，而認定犯罪事實所憑之證
    據，雖不以直接證據為限，間接證據亦包括在內，然而無論直接或間接證據，其
    為訴訟上之證明，須於通常一般人均不致有所懷疑，而得確信其為真實之程度，
    始得據之為有罪之認定，倘其證明尚未達到此一程度，而有合理懷疑存在時，事
    實審復已就其心證上理由予以闡述，敘明其如何無從為有罪之確信，因而為無罪
    之判決，尚不得任意指為違法；另告訴人之告訴，係以使被告受刑事訴追為目的
    ，是其陳述是否與事實相符，仍應調查其他證據以資審認。最高法院分別著有二
    十九年上字第三一○五號、四十年度台上字第八六號、五十二年度台上字第一三
    ○○號、七十六年台上字第四九八六號判例可供參考。
三、公訴人認被告甲○○涉有右揭業務侵占犯行，無非係以告訴代理人林振煌律師之
    指訴與證人鄭吉原、庚○○、丁○○之證述及本票三紙、交車程序表、新領牌照
    登記書、附條件買賣契約書等件附卷資為論據。訊之被告甲○○於偵審中均堅決
    否認有何業務侵占之犯行，辯稱：伊雖掛名為上述二部車輛之承辦業務員，惟均
    係由被告乙○○與客戶洽談，伊未曾向客戶今豐公司及鄭吉原收取任何車款，亦
    未指示公司會計將今豐公司獲准核貸之四十七萬元款項中之二十五萬元，撥入鄭
    吉原之應付車款，伊並未侵占車款等語。
四、經查，本件未繳回告訴人公司短少之車款係二十三萬六千元，而非起訴書所載之
    二十五萬元乙節，業據告訴代理人林振煌律師於偵查中即陳明在卷，復有告訴人
    公司於偵查中即八十九年十一月二十九日所提之補充告訴理由狀一件附於偵查卷
    可按（見偵查卷第二五頁），故公訴人認被告等共同侵占之款項係二十五萬元，
    容有誤會，先予敘明。再查，本件有關上述二部車輛之出售、貸款之辦理及車款
    之收取等事宜，均係由時已未任職告訴人公司之被告乙○○負責處理，而因被告
    乙○○於接洽本件前開二部車輛之買賣時，已非告訴人公司之業務員，故由被告
    甲○○掛名為承辦之業務員，伊並僅就鄭吉原所購車輛之部分，代乙○○交車而
    已，此據證人即客戶鄭吉原及今豐公司代表人戊○○分別於偵查中或本院調查時
    均到庭證稱上情明確，核與被告乙○○於偵審中所述之情節均相符合，則被告甲○○自始至終既均未自上開客戶處，收取而持有任何車款，其是否有侵占車款之
    行為，已非無疑。又查，證人即告訴人公司之財務主管丁○○於偵查中雖到庭證
    述係被告甲○○指示彼將今豐公司獲准核貸之四十七萬元款項中之二十五萬元，
    撥入鄭吉原之應付車款等語（見偵查卷第十二頁背面），惟於本院調查時則改稱
    彼並未接到被告甲○○為前揭指示之電話，彼於偵查中所述係認知錯誤，而因交
    車程序單上前開二部車輛均由被告甲○○負責，故彼即認應係被告甲○○指示會
    計處理，惟彼並無法確定被告甲○○確有為上述之指示等語（見本院九十年二月
    二十六日訊問筆錄），從而公訴人以被告甲○○為免被告乙○○挪用款項遭告訴
    人公司發覺，乃利用辦理今豐公司獲准核貸之四十七萬元之款項，指示不知情之
    公司會計將上開核貸款項中之二十五萬元，撥入鄭吉原之應付車款，而認被告甲○○有與乙○○共同侵占車款之行為，顯有誤會。則查，參之告訴人公司於察覺
    本件車款有未繳清公司之情形時，係通知被告乙○○一人前往公司處理，並當場
    簽發如附表所示之本票三紙償還車款，此據證人己○○於本院調查時陳稱上情不
    虛，並有如附表所示之本票三紙在卷可憑，足證告訴人公司亦僅認被告乙○○須
    對此事負責而已。至縱被告甲○○曾就客戶鄭吉原所購車輛之部分代為交車，然
    其既係該件車輛買賣掛名之營業員，是其負責交車或受被告乙○○之託代為交車
    ，亦與常情不相悖違，則既無其他事證足以認定被告甲○○確有共同挪用車款之
    行為，亦難因此即為其不利之認定。是綜上觀之，既乏其他積極之證據，足認被
    告甲○○與被告乙○○有共同侵占車款之犯行及意圖，尚不能證明其犯罪，揆諸
    前揭說明及判例意旨，自應依法諭知被告甲○○無罪之判決。
據上論斷，應依刑事訴訟法第二百九十九條第一項前段、第三百零一條第一項、第三
百條，刑法第二條第一項前段、第三百三十五條第一項、第四十一條第一項，罰金罰
鍰提高標準條例第一條前段、第二條，判決如主文。
本案經檢察官許智評到庭執行職務。
中       華     民     國     九十    年      三      月      二十六    日
                                    臺灣板橋地方法院刑事第一庭
                                        法  官  邱 靜 琪
【附表】：
 ┌───┬────────┬──────────┬──────┐
 │編號  │ 發票日（民國） │    到期日（民國）  │   發票人   │
 ├───┼────────┼──────────┼──────┤
 │  一  │八十九年三月三日│ 八十九年四月三十日 │  乙○○    │
 ├───┼────────┼──────────┼──────┤
 │  二  │ 同右           │ 八十九年五月三十日 │   同右     │
 ├───┼────────┼──────────┼──────┤
 │  三  │ 同右           │ 八十九年六月三十日 │   同右     │
 └───┴────────┴──────────┴──────┘
右正本證明與原本無異。
如不服本判決，應於判決送達後十日內，向本院提出上訴狀。
                                        書記官  劉 日 賓
中       華     民     國     九十    年      三      月      二十八    日
附錄本案論罪科刑法條全文：
刑法第三百三十五條
意圖為自己或第三人不法之所有，而侵占自己持有他人之物者，處五年以下有期徒刑
、拘役或科或併科一千元以下罰金。
前項之未遂犯罰之。


司法院資訊處製作；財團法人民間司法改革基金會備份。
